臺灣高雄地方法院民事判決　　　　　　　　　　　　　九十三年度重訴字第七０號
　　原　　　告　交通部台灣鐵路管理局
　　法定代理人　甲○○　　　同.
　　訴訟代理人　林榮和律師
　　複代理人　　洪條根律師
　　被　　　告　呂炳煌即呂見.
　　訴訟代理人　林敏澤律師
　　　　　　　　李亭萱律師
當事人間排除侵害等事件，本院於民國九十四年二月三日言詞辯論終結，判決如下：
    主    文
被告應將坐落高雄市○○區○○段第一００地號土地內，如附圖Ａ、Ｂ、Ｃ、Ｄ、Ｅ
部分所示土地之地上物拆除，並將上述土地與如附圖Ｆ部分所示土地返還原告。
被告應給付原告新台幣貳拾貳萬玖仟壹佰柒拾玖元，及自民國九十三年二月十四日起
至拆除前項地上物並返還前項土地之日止，按月給付原告新台幣陸仟捌佰肆拾捌元。
原告其餘之訴駁回。
訴訟費用由被告負擔十分之七，餘由原告負擔。
本判決第一、二項於原告以新台幣陸拾陸萬元供擔保後，得假執行；但被告如以新台
幣壹佰玖拾柒萬元預供擔保後，得免為假執行。
原告其餘假執行之聲請駁回。
    事實及理由
甲、程序方面：
一、原告原以呂見濤為被告提起本訴，嗣呂見濤於訴訟中之民國九十三年九月十五日
    死亡，遺有配偶呂林柳及子女呂炳欽、呂佳雄、呂炳煌、呂銘錦、呂銘華，而呂
    林柳、呂炳欽、呂佳雄、呂銘錦、呂銘華均於法定期間內拋棄繼承，呂炳煌則依
    法繼承呂見濤財產上之一切權利義務，此有
    年度繼字第一八七二號函附卷可稽（第一八六至一八九頁）。而呂炳煌業已依民
    事訴法第一百六十八條規定聲明承受訴訟，核無不合，先予敘明。
二、次按，訴狀送達後，原告不得將原訴變更或追加他訴，但擴張或減縮應受判決事
    項之聲明者，不在此限，此為民事訴訟法第二百五十五條第一項本文及但書第三
    款所明定。原告原起訴請求被告返還占用之土地一百四十九平方公尺，並給付新
    台幣（以下同）一百三十五萬九千三百二十七元，及自起訴狀繕本送達翌日起至
    拆除地上物返還土地之日止，按月給付二萬二千六百五十五元。嗣於起訴狀繕本
    Ｃ、Ｄ、Ｅ、Ｆ所示部分合計面積），並變更請求之金額為八十二萬一千七百九
    十九元，及按月給付之金額為一萬三千六百九十七元，核屬減縮應受判決事項之
    聲明，於法並無不合，應予准許。
乙、實體方面：
一、原告主張：坐落高雄市○○區○○段第一００地號土地（以下簡稱系土地）及其
    內如附圖Ｆ部分所示、面積四十一．四五平方公尺土地上之未辦理保存登記建物
    （以下簡稱系爭建物），均屬國有，由伊管理。伊前於三十五年三月一日，將系
    爭建物暨基地核配予員工即被告之父呂見濤住用。嗣呂見濤於六十八年一月一日
    退休，而系爭建物於八十三年四月十七日凌晨二時許，因受鄰屋火災波及，而失
　　火燒燬，伊當時即禁止呂見濤重建，詎呂見濤不聽制止，執意在原址重建，並於
　  附圖Ａ、Ｂ、Ｃ、Ｄ、Ｅ部分所示，面積合計四十八．六三平方公尺之土地上，
    陸續增建地上物，而有違伊宿舍管理須知第二十二條第一項規定，伊業於九十二
    年十月十七日去函通知呂見濤，限期於九十二年十一月三十日前拆屋還地，否則
　　將依法收回，惟呂見濤未予置理，而自九十二年十二月一日起，無權占用如附圖
　  Ａ、Ｂ、Ｃ、Ｄ、Ｅ、Ｆ部分所示，合計九十．０八平方公尺之土地，伊自得請
    求返還。又呂見濤無權占用系爭土地，受有相當於租金之利益，伊亦得請求本件
    起訴時起回溯五年內，以系爭土地申報地價年息百分之十計算，相當於租金之不
    當得利八十二萬一千七百九十九元，及自起訴狀繕本送達翌日起至拆屋還地之日
    止，按月給付伊一萬三千六百九十七元。再者，呂見濤於九十三年九月十三日死
    亡，被告繼承其關於系爭土地、建物及地上物之權利義務，自應負拆除系爭建物
    、地上物，返還系爭土地及給付上述不當得利之責等語。爰依民法第七百六十七
    條、第一百七十九條及繼承之法律關係提起本訴，並聲明：(1)被告應將如附圖Ａ
    、Ｂ、Ｃ、Ｄ、Ｅ、Ｆ部分所示土地之地上物拆除，將上述土地返還原告，並應
    給付原告八十二萬一千七百九十九元，及自起訴狀繕本送達翌日起至拆除地上物
　　返還土地之日止，按月給付原告一萬三千六百九十七元。(2)原告願供擔保請准宣
　  告假執行。
二、被告則以：系爭建物並未因八十三年四月十七日之火災而致全燬，呂見濤僅係修
    繕屋頂，並無違反原告宿舍管理須知第二十二條第一項之規定；又附圖Ａ、Ｂ、
    Ｃ、Ｄ、Ｅ部分所示土地上之地上物，係呂見濤於火災前經原告同意後所興建，
    並非擅自增建等語，資為抗辯。並聲明：(1)原告之訴駁回。(2)如受不利判決，願
    供擔保請准宣告假執行。
三、兩造不爭之事實：
（一）原告前於三十五年三月一日將系爭建物核配予呂見濤住用；呂見濤於六十八年
      一月一日退休。
（二）系爭建物係於七十二年四月二十九日行政院頒「事務管理規則」修正前配住之
      眷屬宿舍，依原告宿舍管須知第十四條規定，准予配住人暫住至宿舍處理時為
　　  止。
（三）系爭建物於八十三年四月十七日凌晨二時許，受鄰屋火災波及而失火。
（四）附圖Ａ、Ｂ、Ｃ、Ｄ、Ｅ部分所示土地上之地上物係呂見濤所興建。
（五）被告為呂見濤之子，依法繼承其財產上之一切權利義務。
四、原告主張系爭建物於前述火災時遭延燒全燬，呂見濤未經其同意，擅自重建，並
    陸續增建附圖Ａ、Ｂ、Ｃ、Ｄ、Ｅ部分所示土地上之地上物，而違反其宿舍管理
    須知第二十二條第一項規定，其已為終止使用借貸契約之意思表示，呂見濤、被
    告係屬無權占用系爭土地等情，為被告所否認，並以前揭情詞置辯。是以，本件
    所應審究者，在於：（一）系爭建物於前述火災時是否全燬？呂見濤有無於原址
    重建？（二）呂見濤興建附圖Ａ、Ｂ、Ｃ、Ｄ、Ｅ部分所示土地上之地上物，有
    無經原告同意？（三）呂見濤有無違反原告宿舍管理須知之情事？原告終止雙方
    使用借貸關係是否合法？茲析敘本院之判斷如後。
五、系爭建物於前述火災時是否全燬？呂見濤有無於原址重建？經查：
（一）原告主張系爭建物於前述火災時已遭全燬，固據提出其於八十三年、八十四年
      間之公函四件（本院卷第一五至一八頁），並援引本院八十三年度易字第四八
      二五號公共危險刑事案件警卷所附現場照片為證。惟上述公函係原告片面製作
      之文書，就半燬、全燬之判定乙節，尚難認具證據能力；又經本院調取上開刑
      事案件全卷核閱，系爭建物（當時門牌號碼為高雄市○○區○○街一三四號）
      北、西、南三邊牆面均受火延燒燻黑，西面、北面尚有部分日式門板全片塌陷
      、不復存在之情形，屋頂石綿瓦片亦有半數燒燬而開空，惟建物部分牆壁、地
      板等基礎結構仍存等情，亦有現場照片四幀附於警卷可稽（警卷第七頁），是
      尚難認系爭建物已完全燒燬。反之，本件火災後，系爭建物併同鄰屋經高雄市
      政府警察局消防大隊火場勘查，認系爭建物係受延燒而呈半燬之狀態，亦有現
      場圖附於警卷可稽（警卷第十二頁）；又呂見濤於本件事故發生後，係經高雄
      市三民區公所核發住屋「半倒」之火災救濟金，有火災救濟金發放印領清冊在
      卷可按（本院卷第一二三頁）。職是，足認系爭建物於前述火災後，尚有部分
      牆壁、地板、屋頂之基礎結構留存，係遭半燬，而未達於全燬之程度。
（二）其次，系爭建物原係日式木紙板建築，此有上開現場照片及被告庭呈之相片九
      幀附卷可憑（本院卷第四九、五０頁、第一二六至一二八頁），且為兩造所不
      爭（本院卷第一六五頁）。而系爭建物現除原房柱、屋樑仍保存外，地板、隔
      間牆、天花板均經重新施作，改換新式建材如鋁門窗、拼木地板、水泥牆壁等
      ，與前揭照片所示情況相比對，顯可辨視區隔，此經本院至現場勘驗明確，製
      有勘驗筆錄、照片附卷可按（本院卷第一六五、第二一二至二一四頁），且有
      被告提出之現狀相片足稽（本院卷第一三八、一四三、一四五至一五三頁）。
      而參諸建築法第九條關於建造之定義，新建係指為新建造之建築物或將原建築
      物全部拆除而重行建築，改建則係指將建築物之一部分拆除，於原建築基地範
      圍內改造，而不增高或擴大面積者。而系爭建物部分基礎建構猶在，經拆除部
      分牆面、地板、屋頂，於原址範圍內大幅改造，核其建造之規模、程度，應係
      屬改建，而非新建或重建。
（三）承上，堪認系爭建物於前述火災時係遭延燒半燬，嗣經改建。原告主張系爭建
      物經該祝融之災已屬全燬，而後全部重建，並無可取。
六、呂見濤興建附圖Ａ、Ｂ、Ｃ、Ｄ、Ｅ部分所示土地上之地上物，有無經原告同意
    ？
    經查，被告抗辯上開地上物係經原告同意後興建，為原告所否認。而被告雖提出
    原告八十二年度經管省有眷舍房屋處理清冊影本一紙為證（第一五六頁、二一五
    頁），惟該紙清冊僅足徵呂見濤除原配住範圍外，尚自費添建其他地上物等情，
    並無從證明附圖Ａ、Ｂ、Ｃ、Ｄ、Ｅ部分所示土地之地上物，係經原告同意後所
    興建。是被告辯稱前述地上物之興建係經原告同意，自無可採。
七、呂見濤有無違反原告宿舍管理須知之情事？原告終止雙方使用借貸關係是否合法
    ？
　　按借用人違反約定之方法使用借用物，貸與人得終止契約，民法第四百七十二條
　  第二款定有明文。又原告宿舍管理須知第十二條明定：「宿舍借（配）住人不得
    將宿舍出（分）租、轉借、調換、轉讓、增建、改建、經營商業或作其他用途。
　　服務單位查明有前項情事之一者，應將違規事實及處理情形報請管用單位終止借
　  貸關係，並責令搬遷」。而呂見濤既係受配住系爭建物，上開管理須知即形成其
    與原告使用借貸契約內容之一部。經查，系爭建物於前述火災後因呈半燬，經大
    幅改建，已如前述，而原告前多次發函表明不同意該等改建，亦有前述八十三年
    、八十四年間之函文四件可稽，且為被告所不爭。又呂見濤原配住範圍僅八．五
    坪，約二八．一六平方公尺，有上開處理清冊影本及宿舍領住資料（本院卷第八
    八頁）在卷足稽，而八十二年間原告調查時，呂見濤已有擅行添建地上物，亦如
    前述，又經本院會同地政機關人員勘驗施測結果，鄰接系爭建物如附圖Ａ、Ｂ、
    Ｃ、Ｄ、Ｅ部分所示土地上，分別建造有磚造、木造等之地上物，面積合計達四
    十八．六三平方公尺，此有前揭勘驗筆錄及九十三年七月五日複丈成果圖在卷可
    考（本院第一六八頁），是足認呂見濤前述火災後，確有陸續增建如附圖Ａ、Ｂ
    、Ｃ、Ｄ、Ｅ部分所示土地上之地上物。又呂見濤退休後，與原告間存有未定期
    使用借貸關係，已如前述，而呂見濤既擅自將系爭建物改建、增建，即屬違反原
    告宿舍管理須知第二十二條第一項之規定，依上開法條及須知規定，原告自得終
    止該使用借貸契約。而原告已於九十二年十月十七日發函予呂見濤，限其於同年
    十一月三十日前拆屋還地（本院第二三頁），足認原告已為終止使借貸關係之意
    思表示，從而，原告與呂見濤之使用借貸關係，業於九十二年十一月三十日經合
    法終止。
八、按所有人對於無權占有或侵奪其所有物者，得請求返還之，民法第七百六十七條
    前段定有明文。而原告與呂見濤之使用借貸關係既於九十二年十一月三十日告終
    止，則呂見濤、被告此後續予占用系爭建物坐落之基地即附圖Ｆ部分所示土地，
    即屬無權占用；又附圖Ａ、Ｂ、Ｃ、Ｄ、Ｅ部分所示土地，並不在原配住範圍內
    ，而其地上物至遲於八十二年間即已興建完成，均述如前，則呂見濤、被告使用
    系爭土地，亦屬無權占用。是以，原告請求被告返還附圖Ａ、Ｂ、Ｃ、Ｄ、Ｅ、
    Ｆ部分所示土地，洵屬有據，應予准許。又者，動產因附合而為不動產之重要成
    分者，不動產所有人，取得動產所有權，此為民法第八百十一條所明定，申言之
    ，某甲對房屋加以裝修，所購買之磚、瓦、塑膠板等，既因附合於不動產而成為
    該不動產之成分，即無單獨所有權存在（最高法院五十六年台上字第二三四六號
    判例參照）。系爭建物現係在原有之基礎結構上，經以鋁門窗、水泥、磚、木板
    等加以改建，是原建物仍屬存在，僅該等材料附合而成為其成分，故系爭建物仍
    屬國有，原告無從請求被告拆除。至附圖Ａ、Ｂ、Ｃ、Ｄ、Ｅ部分所示土地上之
    地上物，均為呂見濤起造、所有，是原告請求被告拆除該等地上物，係屬有據，
    應予准許。
九、末按，無法律上之原因而受利益，致他人受損害者，應返還其利益，此為民法第
    一百七十九條前段所明定，而無權占有他人土地，可能獲得相當於租金之利益為
    社會通常之觀念（最高法院六十一年台上字第一六九五號判例參照）。再按，城
    市地方房屋之租金，以不超過土地及其建築物申報總價年息百分之十為限，此規
    定於租用基地建築房屋準用之；又公有土地以各該宗土地之公告地價為申報地價
    ，免予申報，此為土地法第九十七條第一項、第一百零五條、平均地權條例施行
    細則第二十一條分別定有明文。呂見濤、被告自九十二年十二月一日起迄今，接
    續無權占用附圖Ｆ部分所示土地，達四十一．四五平方公尺，又自八十二年間起
    迄今，無權占用附圖Ａ、Ｂ、Ｃ、Ｄ、Ｅ部分所示，合計四十八．六三平方公尺
    之土地，而受有相當於租金之利益，致原告受有損害，則原告求被告就附圖Ｆ部
    分所示土地返還自九十三年二月十日起訴時起回溯至使用借貸關係終止之九十二
    年十二月一日止，及就附圖Ａ、Ｂ、Ｃ、Ｄ、Ｅ部分所示土地，返還自前揭起訴
    時起回溯五年即至八十八年二月十一日止，相當於租金之利益，並自起訴狀繕本
    返還Ａ、Ｂ、Ｃ、Ｄ、Ｅ部分所示土地之日止，按月給付相當於租金之利益，洵
    屬有據，應予准許。至原告請求被告就附圖Ｆ部分所示土地，返還自九十二年十
    一月三十日起回溯至起訴前五年即八十八年二月十一日止之利益，因此期間呂見
    濤之使用借貸權利仍係存在，故原告本部分之請求非屬正當，應予駁回。再者，
    系爭土地於八十九年七月之公告地價為每平方公尺一萬八千二百四十六元，有土
    地登記謄本在卷可參。本院審酌系爭土地鄰近高雄火車站，交通便利，惟商業活
    動尚非十分興盛等一切情狀，認原告請求以年息百分之十計算租金，尚嫌過高，
    應依百分之五計算，始屬允洽。依此核計，則被告應返還計至起訴時止之不當利
    益為二十二萬九千一百七十九元（即附圖Ｆ部分為：18,246×41.45×5%×(2+1/
    3)/12=7,353，附圖Ａ、Ｂ、Ｃ、Ｄ、Ｅ部分為：18,246×48.63×5%×5=221,82
    6，元以下均四捨五入，以上兩者合計為229,179）。又被告應按月給付之金額為
    六千八百四十八元（即18,246×(41.45+48.63)×5%/12=6,848）。
十、兩造各陳明願供擔保請准宣告或免為假執行，就上述准許部分，核無不合，爰分
    別酌定相當擔保金額准許之。至原告其餘假執行之聲請，因其訴業經駁回，而失
    所依附，應一併駁回。
十一、兩造其餘攻擊防禦方法，無礙本件勝負之判斷，爰不一一論敘，附此敘明。
十二、結論：本件原告之訴為一部有理由，一部無理由，依民事訴訟法第七十九條、
      第三百九十條第二項、第三百九十二條第二項，判決如主文。
中　　　華　　　民　　　國　　九十四　　年　　　二　　　月　　二十五　　日
　　　　                            臺灣高雄地方法院民事第一庭
                                         法      官 甯  馨
正本係照原本作成。
如不服本判決，應於送達後廿日內，向本院提出上訴狀並表明上訴理由，如於本判決
宣示後送達前提起上訴者，應於判決送達後十日內補提上訴理由書（須附繕本）。
中　　　華　　　民　　　國　　九十四　　年　　　三　　　月　　　一　　　日
                                         法院書記官 林麗文
